【裁判字號】    95,上易,307
【裁判日期】    950808
【裁判案由】    履行契約等
【裁判全文】
臺灣高等法院民事判決                 95年度上易字第307號
上  訴  人  甲○○
訴訟代理人  邱昱宇律師
被  上訴人  啟聖實業股份有限公司
法定代理人  乙○○
訴訟代理人  陳國雄律師
複  代理人  劉宏邈律師
上列當事人間請求履行契約等事件，上訴人對於中華民國95年2
月14日臺灣臺北地方法院94年度訴字第3657號第一審判決提起上
訴，本院於95年7月25日言詞辯論終結，判決如下：
    主  文
原判決關於駁回上訴人後開第二項之訴部分，暨命上訴人負擔訴
訟費用之裁判均廢棄。
被上訴人應給付上訴人新台幣捌萬元及自民國94年7月28日起至
清償日止按年息百分之5計算之利息。
其餘上訴駁回。
第一、二審訴第訟費用，由被上訴人負擔十五分之一，餘由上訴
人負擔。
    事  實
甲、上訴人方面：
壹、聲明：
一、原判決廢棄。
二、上開廢棄部分，被上訴人應給付上訴人新台幣（以下同）
    116萬8000元及自起訴狀繕本送達翌日起至清償日止按年息
    百分之5計之利息。
貳、陳述：除與原判決記載相同者外，補稱略以：
    如鈞院仍認上訴人違約，被上訴人得主張解約時，被上訴人
    至多損失9個月法定利息10萬7475元。
乙、被上訴人方面：
壹、聲明：上訴駁回。
貳、陳述：除與原判決記載相同者外，補稱略以：
    被上訴人沒收上訴人已繳價款58萬4000元，並無違約金過高
    情事。
    理  由
一、被上訴人之法定代理人已於95年2月16日變更為乙○○，有
    股份有限公司變更登記表可稽，其並具狀聲明承受訴訟，核
    無不合，應予許可。
二、上訴人主張：其於民國88年7月22日與被上訴人訂立房地預
    定買賣合約書（下稱系爭契約），約定上訴人向被上訴人購
    買坐落台北縣板橋市○○○段第一坎小段105之31地號土地
    上之「民生捷座」編號第F1棟15樓預售房地1戶，房地總價
    新台幣（以下同）345萬元，上訴人均按約繳付價款，共計
    已繳58萬4千元（即訂金至第9期）。惟於工程興建期間之88
    年9月21日發生921地震，系爭建物出發生嚴重龜裂現象，整
    體工程因而延宕停滯，被上訴人遲至89年4月21日始發函通
    知承購戶有關其已進行安全鑑定情形，惟上訴人承購之建物
    仍有龜裂現象。兩造就系爭建物瑕疵修補問題持續進行研商
    ，上訴人曾於91年6月18日、同年12月17日發函被上訴人，
    促其修繕或減少相當價金解決瑕疵修繕問題等，被上訴人因
    公司組織變動、公司地址變更等，遲至93年12月30日始委請
    律師函覆，且催告上訴人繳清剩餘價金，雙方又再協商，嗣
    被上訴人即以94年1月25日律師函通知解除契約並沒收已繳
    價金。惟上訴人於91年間即表示以減少相當於剩餘自備款14
    萬6000元方式，請被上訴人辦理房地交付等事宜，今被上訴
    人既未修復瑕疵，上訴人自得主張同時履行抗辯，被上訴人
    主張解約沒收價金並無理由。被上訴人已於94年8月間將系
    爭房地出售第三人，陷於給付不能，上訴人以94.11. 8 準
    備書狀送達被上訴人為解除系爭契約之意思通知。爰先位依
    民法第256條、第226條第1項及系爭契約第21條規定請求被
    上訴人加倍給付上訴人已繳價金即116萬8000元及遲延利息
    。若法院認被上訴人解約沒收價金為合法，則被上訴人沒收
    上訴人已繳價金58萬4000元，顯屬過高，備位請求被上訴人
    返還上訴人已繳價金等語。
    被上訴人對兩造於88年7月22日訂立系爭契約，上訴人已繳
    價金58萬4000元等情不爭執，惟辯以系爭建物早已完工，上
    訴人遲遲不願依約繳付價款，遠超過系爭合約第7條第2項所
    定15日之期間，被上訴人乃委由律師於93年12月31日發函上
    訴人請求繳付價金，並告知如不依期繳付，即依系爭契約約
    定主張解約，但上訴人仍未如期繳納買賣價金，被上訴人即
    委請律師於94年1月25日通知上訴人解除系爭買賣契約，上
    訴人先位請求並無理由。又系爭契約業經合法解除，被上訴
    人依據合約第21條約定沒收上訴人所繳價款，亦屬有據，其
    請求返還價金亦屬無理。
    （原審為上訴人敗訴之判決，上訴人提起上訴。）
三、查兩造於88年7月22日訂立系爭契約，約定上訴人以總價345
    萬元向被上訴人購買系爭房地，上訴人已繳納58萬4千元（
    即訂金至第9期款），系爭工程興建期間之88年9月21日發生
    921地震，被上訴人委請中華民國建築技術學會鑑定系爭建
    物安全，該學會以89.1.4（89）建技字第009號函復被上訴
    人，被上訴人以89.4.21函知各地主戶及承購戶並檢附相關
    鑑定結果及說明文件。嗣上訴人曾以91.6.18台中國光路郵
    局第207號存證信函催告被上訴人辦理交屋等事宜，並委請
    律師於91.12.17發函被上訴人謂「就該公司不修繕之瑕疵，
    應依民法第359條規定減少相當剩餘自備款（含交屋款）14
    萬6000元之價金，並請被上訴人於文到7日內依約辦理買受
    房地之交付，並協同辦理所有權移轉登記及貸款等事宜」。
    兩造於91年12月間曾擬定協議書，其內容略謂上訴人購買系
    爭房屋，因非可歸賣於被上訴人之天然災害造成房屋牆面地
    磚等修補，雙方協議由被上訴人補貼9萬元予上訴人，由上
    訴人自行雇工修繕，此補貼款由原合約總價扣除，被上訴人
    於二個月內依法定程序完成辦理過戶予上訴人等情，被上訴
    人已於該協議書用印，上訴人則未在該協議書上簽名。嗣被
    上訴人委請律師於93年12月30日催告上訴人於7日內依約繳
    清剩餘價款286萬6000元，否則即以該函為解約意思表示之
    通知並沒收上訴人已繳之價款；上訴人則以94年1月6日函復
    被上訴人；兩造曾於94.1.13協議；被上訴人於94.1.25通知
    上訴人謂上訴人未依限繳納價金，其已依法解約並沒收上訴
    人已繳價款，被上訴人另於94.8.2將系爭房地出賣笫三人等
    情，有上訴人提出之系爭合約、被上訴人89.4.21函、中華
    民國建築技術學會89.1.4（89）建技字第009號函、91.12.
    17律師函、91年12月協議書、93.12.30律師函、94.1.6律師
    函、94.1.13協議書、94.1.25律師函等可稽（見原審卷第7-
    32頁、本院卷第22-27、40-42頁）且為兩造所不爭執，堪認
    為真正。
四、上訴人主張被上訴人已將系爭房地出售予第三人，陷於給付
    不能，上訴人以94.11. 8準備書狀送達被上訴人為解除系爭
    契約之通知，爰先位依民法第256條、第226條第1項及系爭
    契約第21條規定請求被上訴人加倍給付其已繳價金即116萬
    8000元及遲延利息。被上訴人則抗辯系爭契約因上訴人未依
    約繳納價金，業經伊依法解除。上訴人謂因被上訴人未修補
    系爭建物瑕疵，其得行使同時履行抗辯權，被上訴人解約不
    合法等語。經查：
(一)、
１、系爭契約第7條約定「一、本條款付款辦法買方應依附件四
    付款明細表之規定，於接獲賣方書面繳款通知單7日內自行
    向賣方指定之銀行專戶以現金或即期支票如數壹次繳清。
    二、依前款規定，…如買方逾期15日以上未繳並經賣方以存
    證信函催繳後7日內仍未繳付，雙方同意依第21條違約之處
    罰規定處理。」，第8條約定「一、買方同意委由賣方統一
    辦理金融機構購屋貸款者，應於簽立本約同時另書立『代辦
    貸款委託書』及『代刻印章授權書』交付賣方，並同意按照
    金融機構之規定，辦妥賣方領款之一切手續，…。三、買方
    未辦理金融機構貸款者，該部分價款應依付款明細表中『銀
    行貸款』所載之期日按期繳付…。」，第21條違約處罰約定
    「二、買方違反第7條第2項及第8條或其他約定違約情事者
    ，賣方得沒收依房地總價款百分之二十計算之金額，但該沒
    收之金額超過已繳價款者，則以已繳價款為限，賣方並得以
    書面解除本契約。」（見原審卷第10、15頁）。
    是依兩造約定上訴人如委由被上訴人統一辦理貸款，即應於
    簽約時，另行簽立「代辦貸款委託書」等交付被上訴人，否
    則即應於接獲賣方書面繳款通知單7日內自行向賣方指定之
    銀行專戶以現金或即期支票繳交。
２、按因契約互負債務者，於他方當事人未為對待給付前，得拒
    絕自己之給付。但自己有先為給付之義務者，不在此限，民
    法第264條第1項定有明文。是所謂同時履行之抗辯，係基於
    雙務契約而發生，倘雙方之債務，非本於同一之雙務契約而
    發生，縱令雙方債務在事實上有密切之關係，或雙方之債務
    因同一之雙務契約而生，然其一方之給付與他方之給付，並
    非立於互為對給付之關係者，均不能發生同時履行之抗辯。
    系爭契約第15條約定「三、買方應於收到交屋通知日起7日
    內配合辦理交屋手續並繳清交屋款，否則視同點交完成賣方
    不負保管責任。四、買方辦理交屋時，就受領房屋當時所存
    在之瑕疵應載明交屋備忘錄（但不得以該項瑕疵作為拒絕交
    屋理由），由賣方負責修繕後通知買方，買方則於收到通知
    後7日內與賣方配合完成交屋手續並繳清交屋款，…」（見
    原審卷第13頁）。
    是依兩造約定，上訴人不得以被上訴人未修補建物瑕疵為由
    而拒絕辦理交屋及繳納交屋款。被上訴人就系爭建物瑕疵之
    修補義務與上訴人依約繳納價金之義務並無同時履行關係。
(二)、
１、依上訴人所提91.12.17律師函，可知上訴人曾以91.6.18台
    中國光路郵局第207號存證信函催告被上訴人辦理交屋等事
    宜，並委請律師以91.12.17函通知被上訴人謂「就該公司不
    修繕之瑕疵，應依民法第359條規定減少相當剩餘自備款（
    含交屋款）14萬6000元之價金，並請被上訴人於文到7日內
    依約辦理買受房地之交付，並協同辦理所有權移轉登記及貸
    款等事宜」（見原審卷第23頁），是堪認系爭房屋於91年6
    月前已完成。
２、依上訴人所提系爭契約附件四「付款明細表」可知訂金-第9
    期款合計為58萬4000元，第10期款為3萬6000元，交屋款為
    11萬元，銀行貸款為272萬元（見原審卷第20頁），是堪認
    第10期款繳納時期先於交屋款。
３、上訴人自陳兩造訂立系爭買賣契約時，上訴人並未依契約第
    8條約定委請被上訴人辦理貸款（見本院卷第53頁）。則依
    約上訴人應於被上訴人通知繳款7日內繳清。
４、依上述上訴人所提91年12月協議書內容及94.1.18照片，可
    知系爭建物之瑕疵為「房屋牆面地磚等修補」（見原審卷第
    42 、50-54頁）
(三)、
１、按行使權利，履行義務，應依誠實及信用方法，民法第148
    條第2項定有明文。
    本件建物於91年6月前已完成，上訴人以系爭建物有上開瑕
    疵為由，遲不繳納第10期款及辦理交屋繳納「交屋款」，已
    陷於給付遲延。被上訴人於收受上訴人91.12.17律師函後，
    即與上訴人協議，並於上述91年12月「協議書」用印，惟上
    訴人未於該協議書簽名，因而未成立協議。被上訴人於2年
    後之93.12.30催告上訴人於7日內繳納餘款286萬6000元，否
    則將解約並沒收已繳價金，上訴人於94年1月2日收受該函（
    見本院卷第50頁），惟未依限繳納價金，則被上訴人於94
    年1月25日依約解除系爭契約，自屬正當。
２、上訴人雖辯稱其收受被上訴人93.12.30函後，即委請律師於
    94.1.6函復被上訴人同意配合辦理銀行貸款手續給付尾款，
    係被上訴人拒不配合辦理銀行貸款手續，上訴人並無遲延云
    云。
    查上訴人並未依契約第8條約定委請被上訴人辦理貸款，已
    如上述。上訴人94.1.6函固提及「本人為免訟累，仍願受被
    上訴人上開房地之交付及產權之過戶，並願協同本人向銀行
    貸款以給付尾款手續」等語（見原審卷第28頁），惟被上訴
    人收受上訴人上開律師函後確曾與上訴人協議，有上訴人提
    出之94.1.13協議書可稽，該協議書內容記載「…惟上開應
    付價金於簽約日內由上訴人向銀行融資貸款給付，但融資不
    成或融資不夠，則回復原買買契約貸款之規定辦理。」（見
    本院卷第40頁），然兩造均未於該協議書簽名，是該協議並
    未成立，被上訴人並無協同上訴人辦理銀行貸款手續之義務
    。上訴人此部分所辯自無足採。
３、上訴人復謂兩造94.1.13協議後，上訴人履勘系爭建物發見
    另有預留之冷氣管線及腳踢板未施作云云。
    查被上訴人就系爭建物瑕疵之修補義務與上訴人依約繳納價
    金之義務並無同時履行關係，已如上述。則上訴人自不得以
    此為由不依限繳納繳金，其此部分所辯亦不可採。
(四)、依上所述，兩造系爭契約，因上訴人未依限繳納繳金，經被
    上訴人於94.1.25解除，其已繳價金58萬4000元並經被上訴
    人主張依約沒收（未逾本件總價款345萬元之20%即69萬元）
    。則上訴人以被上訴人給付不能為由，以94.11. 8準備書狀
    送達被上訴人解除系爭契約，自屬無據，其請求被上訴人加
    倍返還已付價金，為無理由，應予駁回。
五、上訴人以被上訴人係於93.12.30發函催告繳納價金，上訴人
    於94.1. 2收受，自同年1月9日始負遲延之責，以法定利率
    年息百分之5計算，被上訴人至多損失9個月利息10萬7475元
    ，又系爭房地因臨近新埔捷運站，生活機能頗佳，其於94年
    間之價值應在400萬元以上，被上訴人並未受有損害，被上
    訴人沒收上訴人已繳價金，其違約金顯屬過，備位請求被上
    訴人返還已付價金云云。經查：
(一)、系爭契約第21條約定買方違反第7條第2項及第8條或其他約
    定違約情事者，賣方得沒收依房地總價款百分之二十計算之
    金額，但該沒收之金額超過已繳價款者，則以已繳價款為限
    ，已如上述。依民法第250條第2項規定，上開違約金係屬賠
    償額性質。
(二)、被上訴人主張其委由代銷公司銷售系爭房地，其代銷費用約
    佔買賣合約總價之5-7%，建商之各項管理費用約占總價之5%
    ，以上費用約佔合約總價之10-12%，本件合約價為345萬元
    ，被上訴人對系爭房地之管銷費用約35-41萬云云，核與經
    驗法則無違，應為可採。又依上訴人上述被上訴人有利息損
    失10萬7475元，則本件被上訴人因上訴人違約所受損害應為
    45萬餘元-51萬餘元，被上訴人沒收上訴人已繳繳金58萬400
    0元充作違約金，尚屬過高，其違約金應予核減為50萬4000
    元，方屬適當。從而上訴人以被上訴人沒收違約金過高為由
    ，請求被上訴人返還上訴人已繳價金，於8萬元部分為有理
    由，應予准許，逾此數額為無理由，應予駁回。
六、綜上所述，上訴人先位主張被上訴人給付不能，經其解除系
    爭契約，請求被上訴人加倍返還其已付價金計116萬8000元
    本息為無理由，不應准許。上訴人備位主張被上訴人沒收之
    違約金過高，請求被上訴人返還其已付價金58萬4000元本息
    ，於8萬元及自94年7月28日（起訴狀繕本送達翌日）起之法
    定遲延利息部分為有理由，應予准許，逾此數額，為無理由
    ，不應准許。原審就上訴人請求應准許部分，為上訴人敗訴
    之判決，即有未合，上訴人上訴意旨指摘原判決此部分不當
    ，求予廢棄為有理由，爰由本院將原判決此部分廢棄，改判
    如主文第二項所示。至上訴人之請求不應准許部分，原審為
    上訴人敗訴之判決，尚無不合，上訴意旨指摘原判決該部分
    不當，求予廢棄改判，為無理由，應予駁回。
七、本件事證已明，兩造其餘攻擊防禦方法，經核與本判決之結
    果不生影響，爰不一一論述。
八、據上論結，本件上訴為一部有理由，一部無理由，依民事訴
    訟法第450條、449條第1項、第79條，判決如主文。
中    華    民    國    95    年    8     月    8     日
                  民事第八庭  審判長法  官  吳景源
                                    法  官  連正義
                                    法  官  滕允潔
正本係照原本作成。
不得上訴。
中    華    民    國    95    年    8     月    9     日
                                    書記官  黃麗玲


司法院資訊處製作；財團法人民間司法改革基金會備份。
